臺灣嘉義地方法院民事判決　　　　　　　 94年度訴字第352號
原　　　告　丁○○
訴訟代理人　丙○○
被　　　告　甲○○
　　　　　　乙○○
上列當事人間分割共有物事件，於中華民國94年12月5日經言詞
辯論終結，本院判決如下：
    主  文
兩造共有坐落嘉義市○○段二三三地號，地目田，面積五八五七
點零九平方公尺土地壹筆，應分割為如後附圖一所示，編號甲部
分面積四四五七點三九平方公尺土地分歸原告及被告甲○○取得
並按原應有部分比例保持共有，編號乙部分面積一三九九點七零
平方公尺土地分歸被告乙○○取得。
訴訟費用由兩造各依附表所示應有部分比例負擔。
    事  實
壹、程序方面：
    被告甲○○經合法通知，無正當理由未於言詞辯論期日到場
    ，核無民事訴訟法第386條所列各款情事，爰依原告聲請，
    為一造辯論判決。
貳、實體方面：
一、原告起訴主張：兩造共有坐落嘉義市○○段233號地號，地
    目田，面積5857.09平方公尺之土地，原告之應有部分為
    811800分之41451（面積300平方公尺），被告乙○○之應有
    部分為8118分之1940（面積1399.7平方公尺），被告甲○○
    之應有部分為811800分之576219（面積4157.39平方公尺）
    。上開土地並無不得分割之約定，依共有物之使用性質亦無
    不得分割之情形，惟兩造迄今仍無法達成分割協議，為發揮
    土地經濟效用，以盡地利，請求准予判決分割。請斟酌分割
    前土地之使用現況及分割後土地之完整性，採取如後附圖二
    所示之分割方案，並聲明：兩造共有坐落嘉義市○○段233
    號地號，地目田，面積5857.09平方公尺之土地1筆，應分割
    為如附圖二，編號甲部分面積4457.39平方公尺由原告與被
    告甲○○取得，並依原應有部分之比例保持共有，編號乙部
    分面積1399.7平方公尺由被告乙○○取得。
二、被告甲○○未於言詞辯論期日到場陳述，未提出任何書狀；
    被告乙○○則以同意分割，但不同意原告所提之方案，請求
    斟酌分割前土地使用之現狀及分割後經濟價值相等，採取如
    附圖一所示方案，並聲明如主文第1項所示。
三、按各共有人，得隨時請求分割共有物。但因物之使用目的不
    能分割或契約訂有不分割之期限者，不在此限。共有物之分
    割，依共有人協議之方法行之；分割之方法，不能協議決定
    者，法院得因任何共有人之聲請，命以裁判分割。民法第823
    條第1項、824條第1、2項分別定有明文。查本件嘉義市○○
    段233地號土地為兩造所共有，並無因使用目的而不能分割
    之情，兩造亦無以契約訂有不分割之期限致不能分割之約定
    ，為兩造所不爭執之事實；又兩造確無法達成協議分割之事
    實，此從兩造就主張之分割方案始終無法一致，即足明瞭。
四、次按分割共有物，以消滅共有關係為目的，法院裁判分割共
    有土地時，除因該土地內部分土地之使用目的不能分割（如
    道路）或部分共有人仍願維持其共有關係，應就該部分土地
    不予分割或准許該部分共有人成立新共有關係外，應將土地
    分配於各共有人單獨所有（最高法院69年臺上字第1831號判
    例參照）。原告於本院審理時曾稱分割後願按原應有部分之
    比例繼續與被告即其母甲○○保持共有等語。是則本院審酌
    上開情狀使原告與被告甲○○於分割後，仍繼續保持共有。
五、再按法院就共有物為裁判分割時，應依民法第824條為適當之
    分割，即考慮各當事人之聲明、共有物之性質、使用現狀、
    經濟效用及全體共有人之利益等公平決定之。又法院因共有
    人不能協議而命為共有物之分割時，依民法第824條第2、3兩
    項之規定，固不限於何方法，惟如何使分割後各部分之經濟
    價額，其應有部分之比值相當，要當予以顧及，以符公平原
    則。最高法院69年度台上字第3100號、51年台上字第1268號
    著有裁判要旨可參。復按共有物之分割，不得純以使用現狀
    為分割之唯一標準，法院為顧及全體共有人之利益認為以不
    全依使用現狀分割為宜，所決定之分割方法，縱使部分共有
    人因此而受有損害，仍不得因之指為違法；而法院裁判分割
    共有物，除應斟酌共有人之利害關係及共有物之性質外，尚
    應斟酌共有物之價格、經濟效用以及全體共有人之利益等公
    平決之；換言之，裁判上定共有物之分割分法，法院有審酌
    共有物各種情形，顧及共有人全體利益而自由裁量之權，不
    受任何當事人主張之拘束，最高法院49年臺上字第2569號判
    例、71年度台上字第2825號判決及同院81年度台上字第31號
    判決可資參照。查：系爭土地無地上物，南側部分土地有種
    植水稻，現由原告出租第三人耕作使用約二、三年，系爭土
    地只有北側土地面臨約五十米寬之高鐵聯絡道路，其餘各面
    不鄰道路，均為他人田地，業據本院勘驗現場，製有勘驗筆
    錄在卷可稽，又系爭土地現況為左下方為被告乙○○所使用
    ，土地上方及右下方則為原告及被告甲○○所使用或出租與
    他人使用，為兩造陳明在卷，本院斟酌兩造使用系爭土地之
    現況及位置，兩造應有部分之比例所占之面積，系爭土地面
    臨道路之情況，兩造之意願，系爭土地分割後之各部分之經
    濟價值，其應有部分之比值相當等，認依被告所主張，將系
    爭土地分割為如後附圖一所示，編號甲部分面積4457點39平
    方公尺土地分歸原告及被告甲○○取得並按原應有部分比例
    保持共有，編號乙部分面積1399.70平方公尺土地分歸被告
    乙○○取得，較符合各共有人之全體利益，爰依該方案分割
    系爭土地如主文第1項所示。
六、原告主張如後附圖二之分割方式，本院認被告乙○○已承受
    分得左側土地不方正之不利益，原告之方案又使被告乙○○
    瀕臨寬五十米道路之面積更為縮小，且使得被告乙○○所分
    得土地北側更加狹長，非但不利被告乙○○對其分得土地之
    使用，且相較於原告及被告甲○○所分得之土地方正，且大
    部分瀕臨五十米寬道路，原告之方案顯然使分割後之土地經
    濟價值失衡，對被告乙○○顯不公平，難予採用。至原告主
    張傳訊賴木火、賴建賓、賴崑木，以證明系爭土地各共有人
    原使用之情形，惟此部份業據本院至現場勘驗，並經兩造陳
    明在卷，原告上開所請，難認必要，併此敘明。
七、綜上所述，兩造為系爭土地共有人，共有人間並無不為分割
    協議，系爭土地性質上亦非不能分割，因共有人間不能協議
    分割，被上訴人請求按原物分割系爭土地，並無不合，本院
    認採附圖一所示之方案分割較能兼顧各共有人之利益。
八、末按敗訴人之行為，按當時之訴訟程度，為伸張或防衛權利
    所必要者，因該行為所生之費用，法院得酌量情形，命勝訴
    之當事人負擔其一部訴訟費用，民事訴訟法第81條第2款定有
    明文。本件敗訴之人所為之主張行為，係本於共有人身份伸
    張權利所必要，爰定兩造之訴訟費用負擔如附表所示。
九、本案事證已臻明確，兩造其餘主張、陳述及所提之證據，經
    審酌後認與判決結果不生影響，爰不一一論述，附此敘明。
十、據上論結，依民事訴訟法第385條第1項、第78條、第81條第
    2 款、第85條第1項但書，判決如主文。
中　　華　　民　　國　　94　　年　　12　　月　　19　　日
                  民一庭法　官　    劉瓊雯
以上正本證明與原本無異
如對本判決上訴須於判決送達後20日內向本院提出上訴狀
中　　華　　民　　國　　94　　年　　12　　月　　19　　日
                        書記官      陳冠學
附表：
 ┌───┬──────┬───────────┐
 │ 編號 │ 共有人姓名 │   應有部分比例       │
 ├───┼──────┼───────────┤
 │  1   │   丁○○   │   811800分之41451    │
 ├───┼──────┼───────────┤
 │  2   │   甲○○   │   811800分之576219   │
 ├───┼──────┼───────────┤
 │  3   │   乙○○   │   8118分之1940       │
 └───┴──────┴───────────┘
